ACORDAO-COMPLETO-2393086

ACÓRDÃO 1462/2020 ATA 6/2020 - SEGUNDA CÂMARA

VISTOS, relatados e discutidos os atos de aposentadoria de Jonilse Vasconcellos dos Reis, Maria Cristina Nunes Ferreira e Maria Nazaré Dias Alves, ex-servidoras da Justiça Federal de 1º e 2º Graus da 1ª Região.
ACORDAM os ministros do Tribunal de Contas da União, reunidos em sessão da 2ª Câmara, ante as razões expostas pela relatora, e com fundamento nos arts. 71, inciso III, da Constituição Federal, 1º, inciso V, 39, inciso II, da Lei 8.443/1992, 1º, inciso VIII, 259, inciso II, e 260, §1º, do Regimento Interno; em:
9.1. considerar legais os atos de aposentadoria de Jonilse Vasconcellos dos Reis, Maria Cristina Nunes Ferreira e Maria Nazaré Dias Alves, ordenando-lhes o registro; 
9.2. dar ciência desta deliberação às interessadas e ao Tribunal Regional Federal da 1ª Região/DF.

Atos de concessão de aposentadoria das Sras. Jonilse Vasconcelos dos Reis (inicial), Maria Cristina Nunes Ferreira (alteração) e Maria Nazaré Dias Alves (alteração), ex-servidoras da Justiça Federal de 1° e 2° Graus da 1ª. Região, submetidos à apreciação do Tribunal de Contas da União, nos termos do art. 71, inciso III, da Constituição Federal.

Segunda Câmara

Justiça Federal de 1º e 2º Graus da 1ª Região/DF.

3. Interessadas: Jonilse Vasconcellos dos Reis (CPF XXX.396.836-XX), Maria Cristina Nunes Ferreira (CPF XXX.377.823-XX) e Maria Nazaré Dias Alves (CPF XXX.827.952-XX).

13.1. Ministros presentes: Augusto Nardes (na Presidência), Aroldo Cedraz, Raimundo Carreiro e Ana Arraes (Relatora).
13.2. Ministro-Substituto presente: André Luís de Carvalho.

ANA ARRAES

Cuidam os autos de atos de concessão de aposentadoria a Jonilse Vasconcellos dos Reis (inicial) , Maria Cristina Nunes Ferreira (alteração) e Maria Nazaré Dias Alves (alteração) , ex-servidoras da Justiça Federal de 1º e 2º Graus da 1ª Região, submetidos à apreciação do Tribunal de Contas da União, nos termos do art. 71, inciso III, da Constituição Federal. 
2.	O cadastramento e a disponibilização ao TCU ocorreram por intermédio do Sistema de Apreciação e Registro de Atos de Admissão e Concessões (Sisac) , nos termos da Instrução Normativa TCU 78/2018.
3.	O exame preliminar dos atos constatou o pagamento irregular da parcela “opção” de função e o tempo como insuficiente para aposentadoria voluntária, com proventos integrais, por tempo de serviço. 
4.	Em razão disso, foi realizada diligência ao Tribunal Regional Federal da 1ª Região (peça 1) e a oitiva das interessadas (peça 2) .
5.	Em resposta, Maria Nazaré Dias Alves encaminhou defesa (peça 7) , na qual sustenta, em síntese, que a desconstituição do ato representaria violação ao princípio da segurança jurídica. 
6.	Por sua vez, Maria Cristina Nunes Ferreira apresentou a sua defesa (peça 8) , em que apresenta detalhamento quanto ao tempo de serviço exercido na Administração Pública federal e estadual. Quanto à vantagem “opção”, alega que a rubrica teria sido concedida com base na Decisão 481/1997-Plenário e que o Acórdão 2076/2005-TCU-Plenário traria exceção a permitir incorporação da vantagem por aqueles que tivessem aposentadorias concedidas com base naquela decisão e atos publicados até 25/10/2001.
7.	Jonilse Vasconcellos dos Reis, apesar de regularmente notificada, não apresentou resposta à oitiva.
8.	O TRF 1ª Região encaminhou os documentos solicitados em diligência (peças 4 e 9) . 
9.	Após examiná-los, a Secretaria de Fiscalização de Pessoal (Sefip) concluiu que as interessadas preenchiam, de fato, os requisitos para a aposentadoria, entretanto propôs considerar ilegais os atos em razão do pagamento irregular da parcela “opção”. Além disso, propuseram a dispensa do ressarcimento das quantias indevidas recebidas de boa-fé, nos termos da Súmula 106 do TCU, e determinação para que a unidade jurisdicionada faça cessar pagamentos decorrentes dos atos impugnados e expeça novos atos escoimados das irregularidades encontradas.
10.	O Ministério Público junto ao Tribunal acompanha a unidade técnica.
	É o Relatório.

Benedita Alves de Andrade (OAB/AP 993) e outros representando Maria Nazaré Dias Alves.

Procuradora-geral Cristina Machado da Costa e Silva.

Aposentadoria. Parcela "Opção". "Quintos". Longo Decurso de Prazo. Segurança Jurídica. ProteçÃO à CONFIANÇa Legítima. Boa-Fé. Precedentes. Legalidade. Registro. - É possível, excepcionalmente, a prevalência dos princípios da segurança jurídica, da razoabilidade, da proporcionalidade e da proteção da confiança em favor do administrado, em detrimento do princípio da legalidade, quando a situação jurídica e remuneratória irregular estiver consolidada por longo transcurso de tempo e não houver como afastar a presunção de boa-fé do beneficiário.

APOSENTADORIA (APOS)

Secretaria de Fiscalização de Pessoal (Sefip).

Cuidam os autos de atos de concessão de aposentadoria a Jonilse Vasconcellos dos Reis (inicial) , Maria Cristina Nunes Ferreira (alteração) e Maria Nazaré Dias Alves (alteração) , ex-servidoras da Justiça Federal de 1º e 2º Graus da 1ª Região, submetidos à apreciação do Tribunal de Contas da União, nos termos do art. 71, inciso III, da Constituição Federal. A Sefip opina pela ilegalidade dos atos, no que foi acompanhada pelo Parquet especializado.
2.	Primeiramente, observo que os atos em análise foram expedidos há, pelo menos, 17 anos e submetidos a exame de legalidade do TCU há, pelo menos, 13 anos, conforme ilustra a tabela a seguir.
	Beneficiária
	Vigência do ato
	Entrada no TCU
	Data de Nascimento

	Jonilse Vasconcellos dos Reis
	28/2/2003 (~17 anos) 
	14/2/2006 (~13 anos) 
	20/12/1948 (~71 a) 

	Maria Cristina Nunes Ferreira
	31/3/2000 (~20 anos) 
	15/2/2001 (~19 anos) 
	28/4/1947 (~73 a) 

	Maria Nazaré Dias Alves
	31/8/1999 (~20 anos) 
	15/2/2001 (~19 anos) 
	20/11/1949 (~70 a) 

3.	Portanto, estamos diante de situações jurídicas consolidadas no tempo, cuja reversão só se dará mediante afronta direta a um dos principais pilares do próprio Direito, a segurança jurídica, mormente se considerarmos a idade atual das beneficiárias (acima de 70 anos) . 
4.	Em casos como os ora examinados, tenho defendido a prevalência dos princípios da segurança jurídica e da proteção da confiança sobre a estrita legalidade. Destaco os seguintes precedentes, todos de minha relatoria: Acórdão 568/2019-TCU-Segunda Câmara, Acórdão 5199/2012-TCU-Primeira Câmara, Acórdão 1448/2016-TCU-Segunda Câmara e Acórdão 3426/2013-TCU-Plenário.
5.	Nessa linha, o Supremo Tribunal Federal já decidiu que não se pode estender indefinidamente a possibilidade de anular ou revogar atos administrativos criadores de situações subjetivas (MS 24.268, red. p/ ac. min. Gilmar Mendes, Tribunal Pleno, DJ 17/9/2004) . 
6.	O referido Mandado de Segurança foi impetrado contra deliberação desta Corte de Contas, que considerou ilegal pensão na qual a beneficiária vinha percebendo proventos há 20 anos. Transcrevo, por elucidativo, excerto da ementa do acórdão:
“Mandado de Segurança. 2. Cancelamento de pensão especial pelo Tribunal de Contas da União. Ausência de comprovação da adoção por instrumento jurídico adequado. Pensão concedida há vinte anos. (...) 7. Aplicação do princípio da segurança jurídica, enquanto subprincípio do Estado de Direito. Possibilidade de revogação de atos administrativos que não se pode estender indefinidamente. Poder anulatório sujeito a prazo razoável. Necessidade de estabilidade das situações criadas administrativamente. 8. Distinção entre atuação administrativa que independe da audiência do interessado e decisão que, unilateralmente, cancela decisão anterior. Incidência da garantia do contraditório, da ampla defesa e do devido processo legal ao processo administrativo. 9. Princípio da confiança como elemento do princípio da segurança jurídica. Presença de um componente de ética jurídica. Aplicação nas relações jurídicas de direito público. 10. Mandado de Segurança deferido para determinar observância do princípio do contraditório e da ampla defesa (CF art. 5º LV) ” (grifo nosso) 
7.	De fato, constatada em ato concessório de aposentadoria ou de pensão ilegalidade que o macule, mas decorrido longo lapso temporal entre a data de publicação e a sua apreciação por parte do TCU, e desde que o beneficiário não tenha, de alguma maneira, contribuído para a ocorrência, aplicam-se os princípios da segurança jurídica e da proteção da confiança em favor do interessado a fim de julgar o ato legal, objetivando evitar a sua reversão à ativa e/ou redução de seus proventos. 
8.	Nos presentes autos, inexistem evidências que indiquem má-fé das interessadas ou contribuição para as ilegalidades apontadas pela unidade técnica. 
9.	Cumpre mencionar, por fim, que recentemente o Supremo Tribunal Federal, julgando o RE 636.553 (rel. min. Gilmar Mendes, Plenário, j. 19/2/2020) , sob a sistemática da repercussão geral, fixou a seguinte tese quanto ao prazo para apreciação dos atos sujeitos a registro: 
“Em atenção aos princípios da segurança jurídica e da confiança legítima, os Tribunais de Contas estão sujeitos ao prazo de 5 anos para o julgamento da legalidade do ato de concessão inicial de aposentadoria, reforma ou pensão, a contar da chegada do processo à respectiva Corte de Contas” (tema 445) 
10.          	Em tal contexto, pugno por, excepcionalmente, considerar legais os atos em tela. 
	Ante todo o exposto, VOTO por que o Tribunal adote a minuta de deliberação que ora submeto à apreciação deste Colegiado.
TCU, Sala das Sessões Ministro Luciano Brandão Alves de Souza, em 10 de março de 2020.
ANA ARRAES 
Relatora